ACORDAO-COMPLETO-2590847

ACÓRDÃO 4090/2023 ATA 16/2023 - PRIMEIRA CÂMARA

VISTOS, relatados e discutidos estes autos de representação, com solicitação de adoção de medida cautelar, na qual se noticia suposta irregularidade havida no Pregão Eletrônico 2/2023 da Empresa Brasileira de Pesquisa Agropecuária (Embrapa) , que teve por objeto a contratação de empresa especializada em serviços de agente de integração de estágios, 
ACORDAM os Ministros do Tribunal de Contas da União, reunidos em sessão da Primeira Câmara, ante as razões expostas pelo Relator, em:
9.1. conhecer da representação, com fundamento no artigo 113, § 1º, da Lei 8.666/1993, c/c os artigos 235 e 237, VII, do Regimento Interno deste Tribunal, e no artigo 103, § 1º, da Resolução-TCU 259/2014;
9.2. dar ciência desta deliberação à Empresa Brasileira de Pesquisa Agropecuária (Embrapa) para adoção das providências de sua alçada e armazenamento em base de dados acessível ao Tribunal, com cópia para a Controladoria-Geral da União, arquivando-se os autos e dando-se ciência à representante, nos termos do artigo 106, § 4º, inciso II, da Resolução-TCU 259/2014.

Representação sobre supostas irregularidades em pregão eletrônico que tinha por objeto a contratação de empresa especializada na prestação de serviços de Agente de Integração de Estágios para execução das etapas de recrutamento, seleção, contratação, acompanhamento e desligamento dos estagiários nas Unidades Centrais e Descentralizadas da entidade.

Primeira Câmara

Empresa Brasileira de Pesquisa Agropecuária.

3. Interessados/Responsáveis: não há.

13.1. Ministros presentes: Benjamin Zymler (na Presidência), Walton Alencar Rodrigues (Relator), Jorge Oliveira e Jhonatan de Jesus.
13.2. Ministros-Substitutos presentes: Augusto Sherman Cavalcanti e Weder de Oliveira.

WALTON ALENCAR RODRIGUES

Adoto, como relatório, a instrução da Unidade Técnica:
Instrução Inicial de Representação com Pedido de Cautelar
	A. Identificação do Processo

	TC Processo 008.206/2023-6
	Oitiva Prévia

	Unidade Jurisdicionada
	Uasg

	Empresa Brasileira de Pesquisa Agropecuária (Embrapa) 
	135058

	Representante
	CNPJ
	Procuração

	Capacitação, Inserção e Desenvolvimento (CIDE) 
	03.935.660/0001-52
	Peça 3

	Objeto da Contratação

	Contratação de empresa especializada na prestação de serviços de agente de integração de estágios para execução das etapas de recrutamento, seleção, contratação, acompanhamento e desligamento dos estagiários nas unidades centrais e descentralizadas da Embrapa, localizadas no Distrito Federal, mediante pagamento de serviço de agente de integração por estudante, de forma a preencher aproximadamente 183 vagas de estágio da Embrapa.

	Procedimento Auxiliar de Contratação  
	Modalidade  
	Número do Certame

	Não se aplica
	Pregão Eletrônico
	2/2023

	Modo de Disputa
	Tipo

	Aberto
	Menor preço global

	Vigência
	Valor Estimado

	12 meses, prorrogáveis até o limite de 5 anos, nos termos art. 71 da Lei 13.303/2016 (peça 4, p. 31) 
	R$ 139.907,16

	Legislação que Rege o Certame

	Lei 13.303/2016 (Lei das Estatais) e Regulamento próprio da entidade

	Fase do Certame

	Certame homologado em 24/4/2023, pelo valor de R$ 72.772,00 segundo informações do Portal de Compras Governamentais.

	B. Alegações do Representante 

	1.	O representante alega, em suma, que: 
a)	O representante apresentou a melhor oferta na fase de lances de certame, porém, foi desclassificado, de maneira equivocada, por apresentar proposta inexequível.
b)	Além disso, não lhe foi dada a oportunidade de recorrer da desclassificação, pois o prazo para interpor recursos ao certame foi de apenas 39 segundos.
c)	Acabou se sagrando vencedora do certame a terceira colocada, cuja proposta era 264% maior do que a proposta da representante.
d)	Assim, solicita a suspensão cautelar do certame ou do contrato decorrente e, no mérito, que seja declarada a nulidade do certame. 

	C. Exame de Admissibilidade

	Legitimidade do Autor

	O representante possui legitimidade para representar ao Tribunal?
 (Fundamento em lei específica: art. 87, § 2º, da Lei 13.303/2016; Fundamento no Regimento Interno/TCU: art. 237, inciso I e parágrafo único) 
	Sim

	Redação em Linguagem Compreensível

	A representação está redigida em linguagem clara e objetiva, contém nome legível, qualificação e endereço do representante?
 (Fundamento: art. 235 do Regimento Interno/TCU) 
	Sim

	Indício Concernente à Irregularidade ou Ilegalidade

	A representação encontra-se acompanhada do indício concernente à irregularidade ou ilegalidade apontada pelo autor?
 (Fundamento: art. 235 do Regimento Interno/TCU) 
	Sim

	Competência do TCU

	A representação trata de matéria de competência do TCU?
 (Fundamento: art. 235 do Regimento Interno/TCU) 
	Sim

	Interesse Público

	Os argumentos do autor indicam a possibilidade de existência de interesse público, caso restem comprovadas as supostas irregularidades apontadas na peça inicial.
 (Fundamento: art. 103, § 1º, da Resolução - TCU 259/2014) 
	Sim

	Análise quanto ao interesse público: Confirmadas as alegações do representante, restará configurado direcionamento do certame.

	Conclusão quanto ao Exame de Admissibilidade

	2.	Presentes todos os requisitos de admissibilidade constantes no art. 87, § 2º, da Lei 13.303/2016, c/c o art. 237, inciso VII e parágrafo único, do Regimento Interno/TCU, e no art. 103, § 1º, da Resolução - TCU 259/2014, a representação deve ser conhecida.

	D. Medida Cautelar - Avaliação dos Pressupostos

	Perigo da Demora

	Há decisão judicial ou administrativa, sem especificação de prazo, para suspender o andamento do processo licitatório ou a contratação?
	Não

	No caso de contratações não decorrentes de Registro de Preços:
	O contrato decorrente do certame já foi assinado?
	Não

	Análise:

	3.	Foi realizado contato telefônico com a Embrapa onde foi informado que ainda não houve a assinatura do contrato decorrente do Pregão Eletrônico 2/2023. Assim, considera-se que está configurado o pressuposto do perigo da demora uma vez que o contrato pode ser assinado a qualquer momento.

	Perigo da Demora Reverso

	O serviço/bem é essencial ao funcionamento das atividades da Unidade Jurisdicionada?
	Não

	A Unidade Jurisdicionada está coberta contratualmente pelo serviço com razoável vigência (há a possibilidade de voltar a fase ou refazer o certame, a depender da consequência da concessão de cautelar no caso concreto) ou admite prorrogação excepcional?
	Não há informação

	Caso haja a possibilidade de manutenção do contrato com a atual prestadora dos serviços, as condições dessa contratação seriam melhores (menor preço e atendimento satisfatório) que o que se está em vias de contratar?
	Não há informação

	Análise:

	4.	Está afastado o pressuposto do perigo da demora reverso uma vez que o serviço não é essencial ao funcionamento das atividades da unidade jurisdicionada.

	Plausibilidade Jurídica

	A Unidade Jurisdicionada está sujeita aos normativos supostamente infringidos?
	Sim

	Há plausibilidade nas alegações do representante ou nas verificações realizadas pela Unidade Técnica?
	Sim

	Há indício de sobrepreço ou superfaturamento?
	Não

	Há grave risco de lesão ao erário, inexecução ou execução insatisfatória do objeto?
	Não

	Análise quanto à plausibilidade jurídica e quanto à necessidade de adoção de medida cautelar:

	5.	Foram encontradas, no Termo de Referência do certame (peça 4, p. 17) , as justificativas para a necessidade da contratação. Dentro dessas justificativas, a Embrapa apresentou tabela com certames realizados em outros órgãos da Administração Pública, com os respectivos valores pagos pelo serviço ao agente de integração:
	Órgão/entidade
	Pregão Eletrônico
	Data do Edital
	Valor pago ao Agente de Integração
	Quantidade de Vagas

	Superintendência Regional da Receita Federal da 4ª Região Fiscal
	17/2022
	28/11/2022
	R$ 45,00
	228

	Tribunal Regional Eleitoral de São Paulo
	129/2022
	25/11/2022
	R$ 90,00
	446

	Tribunal Superior do Trabalho 9ª Região/PR
	69/2022
	21/11/2022
	R$ 76,77
	265

	Conselho Regional de Farmácia do Estado do Espírito Santo
	7/2022
	8/11/2022
	R$ 53,39
	A serem definidas

	Defensoria Pública do Distrito Federal
	8/2022
	5/9/2022
	R$ 53,39
	760

6.	A Embrapa informa que a metodologia de pesquisa de preços está em consonância com o estabelecido na Instrução Normativa SEGES 65/2021. O primeiro parâmetro utilizado foi o Portal de Compras Governamentais e o segundo parâmetro foi a contratação similar de outra entidade pública.
7.	Assim, foi definido o valor máximo a ser pago de R$ 63,71 por estagiário, com a previsão de 183 vagas, o que representa um custo estimado máximo anual de R$ 139.907,16. Não se verifica irregularidade na estimativa de preço do certame.
8.	Ao se analisar a ata do certame, observa-se que a oferta do representante desclassificada após a fase de lances, por ser considerada inexequível, foi de R$ 27.475,74.
9.	Apesar do valor da oferta ser consideravelmente menor que o valor estimado, a jurisprudência deste Tribunal é no sentido de que deve ser dada oportunidade ao licitante para justificar os preços ofertados, antes de proceder com a sua desclassificação:
Enunciado do Acórdão 1720/2010-TCU-Segunda Câmara, relator Ministro André de Carvalho
É ilegal a desclassificação de licitantes pela apresentação de propostas que contenham preços considerados inexequíveis, sem que antes lhe seja facultada a oportunidade de apresentar justificativas para os valores ofertados.
Enunciado do Acórdão 1426/2010-TCU-Plenário, relator Ministro Aroldo Cedraz
Ao indicar propostas como presumidamente inexequíveis, a Administração deve abrir às respectivas empresas a possibilidade de comprovação da viabilidade de suas propostas, com a apresentação de documentação que comprove que os custos dos insumos são coerentes com os de mercado e que os coeficientes de produtividade são compatíveis com a execução do objeto do contrato.
10.	Verifica-se, na ata do certame, que não foi feita diligência para que o representante pudesse justificar o preço ofertado. Além disso, diversas propostas foram excluídas ainda na disputa de lances pelo pregoeiro, por considerá-las inexequíveis. 
11.	Deve ser notado que todas as três licitantes fizeram ofertas bem abaixo do valor estimado da contratação: Cide - Capacitação, Inserção e Desenvolvimento teve o menor lance em R$ 27.475,74; Instituo de Promoção Humana, Aprendizagem e Cultura teve o menor lance em R$ 28.548,00 e a empresa Mais Estágios Ltda teve o menor lance registrado em R$ 44.000,00. A licitante declarada vencedora, com a proposta de R$ 72.772,00, chegou a ofertar na disputa R$ 44.000,00, mas teve seu lance excluído.
12.	Na ata do certame, nota-se que o pregoeiro do certame informou que lances baixo de 50% do valor estimado seriam considerados inexequíveis, e a exclusão de diversos lances: 
	Sistema
	19/04/2023 11:18:14
	O lance no valor de R$ 41.455,7000 do item 1 foi excluído pelo pregoeiro. Caso não concorde com a exclusão, favor reenvie seu lance.

	Sistema
	19/04/2023 11:18:18
	O lance no valor de R$ 43.642,1800 do item 1 foi excluído pelo pregoeiro. Caso não concorde com a exclusão, favor reenvie seu lance.

	Sistema
	19/04/2023 11:18:22
	O lance no valor de R$ 44.000,0000 do item 1 foi excluído pelo pregoeiro. Caso não concorde com a exclusão, favor reenvie seu lance.

	Sistema
	19/04/2023 11:18:26
	O lance no valor de R$ 44.331,0900 do item 1 foi excluído pelo pregoeiro. Caso não concorde com a exclusão, favor reenvie seu lance.

	Sistema
	19/04/2023 11:18:28
	O lance no valor de R$ 46.669,2200 do item 1 foi excluído pelo pregoeiro. Caso não concorde com a exclusão, favor reenvie seu lance.

	Sistema
	19/04/2023 11:18:31
	O lance no valor de R$ 47.309,8700 do item 1 foi excluído pelo pregoeiro. Caso não concorde com a exclusão, favor reenvie seu lance.

	Sistema
	19/04/2023 11:18:35
	O lance no valor de R$ 47.261,6200 do item 1 foi excluído pelo pregoeiro. Caso não concorde com a exclusão, favor reenvie seu lance.

	Sistema
	19/04/2023 11:18:38
	O lance no valor de R$ 47.800,0000 do item 1 foi excluído pelo pregoeiro. Caso não concorde com a exclusão, favor reenvie seu lance.

	Sistema
	19/04/2023 11:18:42
	O lance no valor de R$ 49.805,1100 do item 1 foi excluído pelo pregoeiro. Caso não concorde com a exclusão, favor reenvie seu lance.

	Sistema
	19/04/2023 11:18:46
	O lance no valor de R$ 50.503,3300 do item 1 foi excluído pelo pregoeiro. Caso não concorde com a exclusão, favor reenvie seu lance.

	Sistema
	19/04/2023 11:18:50
	O lance no valor de R$ 50.504,0000 do item 1 foi excluído pelo pregoeiro. Caso não concorde com a exclusão, favor reenvie seu lance.

	Sistema
	19/04/2023 11:18:56
	O lance no valor de R$ 53.167,0000 do item 1 foi excluído pelo pregoeiro. Caso não concorde com a exclusão, favor reenvie seu lance.

	Sistema
	19/04/2023 11:19:00
	O lance no valor de R$ 53.168,0900 do item 1 foi excluído pelo pregoeiro. Caso não concorde com a exclusão, favor reenvie seu lance.

	Sistema
	19/04/2023 11:19:03
	O lance no valor de R$ 53.722,5400 do item 1 foi excluído pelo pregoeiro. Caso não concorde com a exclusão, favor reenvie seu lance.

	Sistema
	19/04/2023 11:19:06
	O lance no valor de R$ 56.555,0000 do item 1 foi excluído pelo pregoeiro. Caso não concorde com a exclusão, favor reenvie seu lance.

	Sistema
	19/04/2023 11:19:10
	O lance no valor de R$ 56.556,1900 do item 1 foi excluído pelo pregoeiro. Caso não concorde com a exclusão, favor reenvie seu lance.

	Sistema
	19/04/2023 11:19:14
	O lance no valor de R$ 41.455,7000 do item 1 foi excluído pelo pregoeiro. Caso não concorde com a exclusão, favor reenvie seu lance.

	Sistema
	19/04/2023 11:19:19
	O lance no valor de R$ 57.161,5000 do item 1 foi excluído pelo pregoeiro. Caso não concorde com a exclusão, favor reenvie seu lance.

	Sistema
	19/04/2023 11:19:26
	O lance no valor de R$ 60.176,3400 do item 1 foi excluído pelo pregoeiro. Caso não concorde com a exclusão, favor reenvie seu lance.

	Sistema
	19/04/2023 11:19:32
	O lance no valor de R$ 60.736,0000 do item 1 foi excluído pelo pregoeiro. Caso não concorde com a exclusão, favor reenvie seu lance.

	Sistema
	19/04/2023 11:19:34
	O lance no valor de R$ 63.940,6500 do item 1 foi excluído pelo pregoeiro. Caso não concorde com a exclusão, favor reenvie seu lance.

	Sistema
	19/04/2023 11:19:45
	O lance no valor de R$ 64.510,0000 do item 1 foi excluído pelo pregoeiro. Caso não concorde com a exclusão, favor reenvie seu lance.

	Sistema
	19/04/2023 11:20:05
	O lance no valor de R$ 64.511,0000 do item 1 foi excluído pelo pregoeiro. Caso não concorde com a exclusão, favor reenvie seu lance.

	Sistema
	19/04/2023 11:21:33
	O lance no valor de R$ 38.788,9100 do item 1 foi excluído pelo pregoeiro. Caso não concorde com a exclusão, favor reenvie seu lance.

	Sistema
	19/04/2023 11:21:38
	O lance no valor de R$ 40.834,7300 do item 1 foi excluído pelo pregoeiro. Caso não concorde com a exclusão, favor reenvie seu lance.

	Sistema
	19/04/2023 11:21:40
	O lance no valor de R$ 41.455,7000 do item 1 foi excluído pelo pregoeiro. Caso não concorde com a exclusão, favor reenvie seu lance.

	Sistema
	19/04/2023 11:21:45
	O lance no valor de R$ 63.989,4600 do item 1 foi excluído pelo pregoeiro. Caso não concorde com a exclusão, favor reenvie seu lance.

	Sistema
	19/04/2023 11:21:52
	O lance no valor de R$ 67.914,7800 do item 1 foi excluído pelo pregoeiro. Caso não concorde com a exclusão, favor reenvie seu lance.

	Sistema
	19/04/2023 11:21:58
	O lance no valor de R$ 68.463,0000 do item 1 foi excluído pelo pregoeiro. Caso não concorde com a exclusão, favor reenvie seu lance.

	Sistema
	19/04/2023 11:22:02
	O lance no valor de R$ 38.788,9100 do item 1 foi excluído pelo pregoeiro. Caso não concorde com a exclusão, favor reenvie seu lance.

	Sistema
	19/04/2023 11:22:06
	O lance no valor de R$ 68.464,9900 do item 1 foi excluído pelo pregoeiro. Caso não concorde com a exclusão, favor reenvie seu lance.

	Pregoeiro
	19/04/2023 11:23:03
	Bom. Agora é com vcs. abaixo 50% valor estimado será considerado inexequivel

	Sistema
	19/04/2023 11:23:24
	O lance no valor de R$ 38.143,5200 do item 1 foi excluído pelo pregoeiro. Caso não concorde com a exclusão, favor reenvie seu lance.

	Sistema
	19/04/2023 11:23:28
	O lance no valor de R$ 38.788,9100 do item 1 foi excluído pelo pregoeiro. Caso não concorde com a exclusão, favor reenvie seu lance.

13.	Após a exclusão dos lances, as empresas Instituto de Promoção Humana, Aprendizagem e Cultura; e Cide - Capacitação, Inserção e Desenvolvimento, continuaram ofertando lances abaixo de 50% do valor estimado da contratação.  No entanto, após o encerramento da etapa competitiva, ambas foram sumariamente desclassificadas, constando como motivo "lance abaixo de 25% do valor estimado".
14.	Consta-se, portanto, que primeiro o pregoeiro desclassificou, na fase de disputa, vários lances inferiores a 50% do valor estimado, sem que conste do edital nenhuma regra que possa justificar sua conduta, conforme será abordado a seguir. Depois, após o encerramento da fase competitiva, desclassificou duas propostas por considerá-las inexequíveis, agora afirmando que o limite da exequibilidade seria 25% do valor estimado. 
	Recusa de proposta
	19/04/2023 12:02:05
	Recusa da proposta. Fornecedor: CIDE- CAPACITACAO, INSERCAO E DESENVOLVIMENTO, CNPJ/CPF: 03.935.660/0001-52, pelo melhor lance de R$ 27.475,7400. Motivo: Lance abaixo de 25% do valor estimado, considerado inexequivel, conforme relatado no chat.

	Recusa de proposta
	19/04/2023 12:02:31
	Recusa da proposta. Fornecedor: INSTITUTO DE PROMOCAO HUMANA, APRENDIZAGEM E CULTURA, CNPJ/CPF: 11.595.331/0001-38, pelo melhor lance de R$ 28.548,0000. Motivo: Lance abaixo de 25% do valor estimado, considerado inexequivel, conforme relatado no chat.

15.	O edital trata da inexequibilidade nos itens 7.4 a 7.9 (peça 4, p. 9) , sem definir um critério objetivo. Por sua vez, a Lei 13.303/2016 deixa claro que, para o objeto licitado, o critério de aceitabilidade de propostas deve ser definido no instrumento convocatório:
Lei 13.303/2016
Art. 56. Efetuado o julgamento dos lances ou propostas, será promovida a verificação de sua efetividade, promovendo-se a desclassificação daqueles que: 
§ 3º Nas licitações de obras e serviços de engenharia, consideram-se inexequíveis as propostas com valores globais inferiores a 70% (setenta por cento) do menor dos seguintes valores:
I - média aritmética dos valores das propostas superiores a 50% (cinquenta por cento) do valor do orçamento estimado pela empresa pública ou sociedade de economia mista; ou
II - valor do orçamento estimado pela empresa pública ou sociedade de economia mista.
§ 4º Para os demais objetos, para efeito de avaliação da exequibilidade ou de sobrepreço, deverão ser estabelecidos critérios de aceitabilidade de preços que considerem o preço global, os quantitativos e os preços unitários, assim definidos no instrumento convocatório.
 16.	Importante destacar que nas exclusões de lances ainda na fase de disputa consta expressamente que caso os licitantes não concordassem com a exclusão poderiam reenviar seus lances, o que foi feito por duas das três empresas, que continuaram enviando lances até o encerramento da disputa. Isso demonstra que essas empresas não concordaram com as exclusões e deveria ter sido motivo suficiente para o pregoeiro realizar as devidas diligências.
17.	A diferença entre a menor proposta desclassificada e a proposta declarada vencedora é de R$ 47.296,26/ano. Essa diferença, considerando a possiblidade de prorrogações, pode chegar a R$ 236.481,30, sem contar os reajustes devidos (IPCA) . 
18.	Conforme destacado na análise do perigo da demora, o contrato decorrente do certame ainda não foi assinado, o que permite o retorno no certame à fase de julgamento/aceitabilidade de propostas, seja por ato de ofício da Embrapa, no exercício do poder de autotutela, ou para cumprir determinação deste Tribunal, para que possa ser concedida oportunidade para que a empresa melhor classificada após a fase de lances, CIDE - Capacitação, Inserção e Desenvolvimento, demonstre a exequibilidade de sua proposta, ou, se for o caso, seja dada oportunidade também ao Instituto de Promoção Humana, Aprendizagem e Cultura. 
19. 	Diante dos fatos citados, sugere-se a realização de oitiva prévia junto à Embrapa a fim de que a empresa possa apresentar maiores esclarecimentos em relação aos pontos trazidos na presente representação.

	E. Impacto dos Encaminhamentos Propostos

	Haverá impacto relevante na Unidade Jurisdicionada e/ou na sociedade, decorrente dos encaminhamentos propostos?
	Não

	F. Pedido de Ingresso aos Autos, de Informações/Vistas/Cópias, e de Sustentação Oral

	Há pedido de ingresso aos autos?
	Não

	Há pedido de informações/vistas/cópia do processo?
	Não

	Há pedido de sustentação oral?
	Não

	G. Processos Conexos e Apensos

	Há processos conexos noticiando possíveis irregularidades na contratação ora em análise?
	Não

	Há processos apensos?
	Não

	H. Proposta de Encaminhamento

	20.	Em virtude do exposto, propõe-se:
20.1.	conhecer da representação, satisfeitos os requisitos de admissibilidade constantes no art. 113, § 1º, da Lei 8.666/1993, c/c o art. 237, inciso VII e parágrafo único, do Regimento Interno/TCU, e no art. 103, § 1º, da Resolução - TCU 259/2014;
20.2.	realizar a oitiva prévia da Empresa Brasileira de Pesquisa Agropecuária (Embrapa) , com fulcro no art. 276, § 2º, do Regimento Interno deste Tribunal para que, no prazo de cinco dias úteis, se pronuncie, referente ao Pregão Eletrônico 2/2023, acerca da existência dos pressupostos da medida cautelar pleiteada e acerca dos indícios de irregularidade indicados nesta instrução, em especial quanto aos seguintes tópicos:
	a) exclusão pelo pregoeiro de propostas, na fase de lances do certame, por estarem abaixo de 50% do valor estimado, em afronta ao princípio da vinculação ao instrumento convocatório, ao art. 56, § 4º da Lei 13.303/2016 e à Jurisprudência do TCU, a exemplo do Acórdão 1426/2010-TCU-Plenário, uma vez que não há no edital critério objetivo de aceitabilidade de preços e a jurisprudência do TCU é no sentido de que deve ser dada oportunidade aos licitantes para que seja demonstrada a exequibilidade da proposta;
	b) desclassificação da proposta ofertada pela empresa Cide - Capacitação, Inserção e Desenvolvimento, no valor de R$ 27.475,74, por suposta inexequibilidade, sem a realização de diligências e sem que haja no edital critério objetivo de aceitabilidade de propostas, em afronta ao princípio da vinculação ao instrumento convocatório, ao art. 56, § 4º da Lei 13.303/2016 e à Jurisprudência do TCU, a exemplo dos Acórdão 1720/2010-TCU-Segunda Câmara e 1426/2010-TCU-Plenário;
	c) demais informações que julgar necessárias; e
	d) designação formal de interlocutor que conheça da matéria para dirimir eventuais dúvidas, informando nome, função/cargo, e-mail e telefone de contato;
20.3.	diligenciar a Embrapa, com fundamento nos artigos 157 e 187 do Regimento Interno deste Tribunal, para que, no prazo de quinze dias, encaminhe cópia dos seguintes documentos e/ou esclarecimentos:
	a) informe se há contratação vigente para o objeto do Pregão Eletrônico 2/2023, informando sua vigência e quanto à possibilidade de prorrogação contratual;
	b) demais informações que julgar necessárias;
20.4.	encaminhar cópia da presente instrução à Embrapa, de maneira a embasar as respostas à oitiva prévia;

Felipe Mendonça Montenegro (OAB-PR 52.570), representando Cide-Capacitação, Inserção e Desenvolvimento.

Não atuou.

TOMADA DE CONTAS ESPECIAL. FUNDO NACIONAL DE SAÚDE. TRANSFERÊNCIA FUNDO A FUNDO. DESVIO DE OBJETO. EXCLUSÃO DO MUNICÍPIO. SEM DÉBITO. CONTAS IRREGULARES. MULTA.

REPRESENTAÇÃO (REPR)

Unidade de Auditoria Especializada em Contratações (AudContratações).

Trata-se de representação, com solicitação de medida cautelar, formulada pela Capacitação, Inserção e Desenvolvimento (CIDE) , na qual a referida associação privada noticia suposta irregularidade havida no Pregão Eletrônico 2/2023 da Embrapa, que teve por objeto a contratação de empresa especializada em serviços de agente de integração de estágios, mediante pagamento do serviço por estudante, para preencher 183 vagas de estágio da Embrapa em Brasília.
A representante alega, em suma, que a melhor oferta na fase de lances do certame foi desclassificada, de maneira equivocada, por ser supostamente inexequível. Além disso, não houve a oportunidade de se recorrer da desclassificação, pois o prazo para interpor recursos foi de apenas 39 segundos. Por fim, sagrou-se vencedora a terceira colocada, cuja proposta era R$ 45.296,26 maior do que a melhor proposta, feita pela representante.
Conheço da representação por estarem presentes os requisitos de admissibilidade previstos no art. 113, § 1º, da Lei 8.666/1993, c/c os arts. 235 e 237, VII, do Regimento Interno do TCU, e no art. 103, § 1º, da Resolução-TCU 259/2014.
Porém, em sede de exame sumário, previsto no art. 106 da Resolução-TCU 259/2014, depreendo que a irregularidade noticiada possui baixo risco, materialidade e relevância. 
Dispõe o art. 106, § 2º, II, da referida Resolução do TCU, que serão consideradas como de baixo risco as situações que: 
II - noticiem irregularidade já consumada, sem a possibilidade de reversão, e, caso haja indícios de dano ao Erário, o valor seja inferior ao limite mínimo para instauração de tomada de contas especial (...) .
Para se aferir o indício de dano, deve-se usar o valor da contratação (R$ 72.772,00) e subtrair-se, desse montante, o valor da menor proposta (R$ 27.475,74) . O resultado é um potencial dano de R$ 45.296,26, abaixo do limite mínimo para instauração de TCE.
Como se vê, é baixa a materialidade e, nos termos da Resolução, também é baixo o risco. Ademais, a matéria não possui a relevância necessária para atrair a atuação do TCU. 
Nos termos do art. 106, § 3º, da Resolução, "o exame de necessidade de atuação direta do Tribunal avaliará se a atuação corretiva da entidade jurisdicionada é suficiente para dar o adequado tratamento ao fato noticiado". Em complemento, o § 7º, I, do mesmo artigo, prescreve que se presume "a relevância e necessidade da atuação direta do Tribunal sempre que se verificar o ineditismo da situação (...) ."
No caso, chama a atenção a situação inusitada que resultou, na prática, na obrigatoriedade de a licitante vencedora ter de aumentar seu lance em 65,39%  (de R$ 44.000,00 para R$ 72.772,00) , para só então conseguir participar do certame, como explicado pela Unidade Técnica:
Deve ser notado que todas as três licitantes fizeram ofertas bem abaixo do valor estimado da contratação: Cide - Capacitação, Inserção e Desenvolvimento teve o menor lance em R$ 27.475,74; Instituo de Promoção Humana, Aprendizagem e Cultura teve o menor lance em R$ 28.548,00 e a empresa Mais Estágios Ltda teve o menor lance registrado em R$ 44.000,00. A licitante declarada vencedora, com a proposta de R$ 72.772,00, chegou a ofertar na disputa R$ 44.000,00, mas teve seu lance excluído.
Contudo, a matéria não é inédita e a jurisprudência deste Tribunal já está há muito pacificada no sentido de que deve ser dada ao licitante a oportunidade de justificar os preços considerados inexequíveis, antes de se proceder com a sua desclassificação, como se observa nos seguintes enunciados de jurisprudência:
É ilegal a desclassificação de licitantes pela apresentação de propostas que contenham preços considerados inexequíveis, sem que antes lhe seja facultada a oportunidade de apresentar justificativas para os valores ofertados. (Acórdão 1720/2010-2ª Câmara, relator o E. Ministro André de Carvalho) 
Ao indicar propostas como presumidamente inexequíveis, a Administração deve abrir às respectivas empresas a possibilidade de comprovação da viabilidade de suas propostas, com a apresentação de documentação que comprove que os custos dos insumos são coerentes com os de mercado e que os coeficientes de produtividade são compatíveis com a execução do objeto do contrato.  (Acórdão 1426/2010-TCU-Plenário, relator o E. Ministro Aroldo Cedraz) 
Por todo o exposto, entendo que a atuação do TCU não se faz necessária, pois a materialidade é baixa e já há precedentes do TCU acerca da temática, sendo suficiente dar ciência à unidade jurisdicionada para a adoção das providências internas de sua alçada e armazenamento em base de dados acessível ao Tribunal, nos termos do art. 106, § 4º, II, da multicitada Resolução. 
Feitas essas considerações, voto para que o Tribunal adote a minuta de acórdão que submeto ao Colegiado.
TCU, Sala das Sessões, em 30 de maio de 2023.
WALTON ALENCAR RODRIGUES 
Relator